台灣高等法院花蓮分院刑事判決　　　　　　　　　九十一年度上更(一)字第二三號
　　上訴人即被告　丙○○
　　選任　辯護人　阮慶文
右列上訴人因懲治盜匪條例案件，不服臺灣花蓮地方法院八十六年度訴字第四二二號
中華民國八十八年七月九日第一審判決（臺灣花蓮地方法院檢察署八十六年度偵字第
二四七一號），提起上訴，本院判決後，經最高法院發回更審，本院更為判決如左：
    主  文
原判決撤銷。
丙○○連續意圖為自己不法之所有，於夜間侵入住宅，以強暴至使不能抗拒，而取他
人之物，處有期徒刑柒年陸月。
    事  實
一丙○○曾於民國（下同）八十一年間犯竊盜罪，經原審法院判處有期期徒刑三月並
  緩刑二年確定，仍不知悔改。復意圖為自己不法所有，並基於強盜他人財物之概括
  犯意，先於八十六年五月二日凌晨駕駛車號ＨＣＴ－一七九號黑色重型機車（登記
  為伊配偶蔡純玫名義），外出尋找作案目標，其於凌晨三時許，行經花蓮市○○○
  街五二號前時，適甲○○騎乘機車返回該處，並將機車駛入大門，丙○○即尾隨進
  入，並趁甲○○在大門內樓梯口附近停放機車時，先以手拍甲○○肩膀，稱要向甲○○借新台幣（下同）一百元，待甲○○轉身，再以手掐住甲○○頸部，至使甲○○不能抗拒，而強行取走甲○○皮包內之現金二千元，得手後迅駕駛前開機車逃逸
  。嗣於同日凌晨三時十五分許，行經花蓮市○○○街一八○號前，見乙○○適返回
  該住處，乃再將機車停放在該處馬路上，尾隨乙○○進入公寓，於乙○○進入電梯
  按鈕準備上樓時，以一手撐住電梯門，以另一手掐住乙○○頸部，問乙○○稱：「
  有沒有錢」，至使乙○○無法抗拒而打開皮包，丙○○即強行取走乙○○皮包內之
  財物一千四百元，旋即駕駛前開機車逃逸。
二案經花蓮縣警察局花蓮分局報請臺灣花蓮地方法院檢察署偵查起訴。
    理  由
一右揭事實已經被害人甲○○、乙○○先後於警訊、偵查、原審審理及本院前審調查
  時一再指證甚詳（見警訊卷第九至十頁、第十三至十四頁；偵查卷第二○至二一頁
  、第二五至二六頁、第四三頁、第四五頁；原審卷第一○八及一一二頁；本院上訴
  卷第四一頁正面）。
二訊據被告丙○○雖坦承ＨＣＴ－一七九號機車係其所有（登記為伊配偶蔡純玫名義
  ），於案發當日並未借予他人使用等情，惟矢口否認其有右揭強盜犯行，並辯稱：
  案發時間伊在家睡覺並未出門，有伊妻蔡純玫可以證明云云。辯護意旨亦以：(一)甲○○於警訊中供稱被告犯案當時有戴工作帽，惟其於原審審理時稱被告未戴帽子，
  經原審提示警訊筆錄後，始再更正稱被告當時有戴帽子，其供述前後並非一致。(二)
  被害人乙○○於警訊中指認口卡上所黏貼被告十八年前之照片，其指認是否正確，
  頗有疑義。(三)被害人乙○○於警訊中明白指認被告所騎乘機車之廠牌車型（光陽豪
  邁一二五cc）及完整車號（ＨＣＴ─一七九號），惟其於偵查中則稱伊只看到一個
  「九」字，前後有所矛盾。且依被害人所處之位置與嫌犯機車停車處尚有一段距離
  ，當時天色黑暗，被害人未必能瞥見作案機車顏色、型式及牌照號碼。(四)台灣省機
  車牌照，其尾數為「一七九」者甚多，不能以機車牌照尾數「一七九」來推斷作案
  機車係被告所有之ＨＣＴ─一七九號機車。(五)兩位被害人指述之兩處犯罪處所距離
  不遠，且被害人甲○○住處附近商店林立，人車不斷，被告對甲○○行搶倉惶逃跑
  尚且不及，又豈會再於附近對被害人乙○○行搶？(六)被害人於案發後並未立即報警
  ，竟然遲至三日後始在中華派出所接受訊問，令人費解等語置辯。
三惟查：
  (一)花蓮地區人口不多，每年機車發牌數量自非龐大，司法警察依據被害人所提供之
    機車資料，被害人甲○○、乙○○目睹嫌犯機車顏色及部分車號（乙○○見到尾
    數「九」，甲○○則見到完整的後三碼阿拉伯數字「一七九」─見偵查卷第二一
    頁正面、原審卷第一二八頁、本院上訴卷第四一頁正面）過濾後，再依據被害人
    所描述之嫌犯特徵，鎖定被告涉嫌重大而通知其到案接受指認，依一般人對司法
    警察偵查實務之認識，均知其並非難事。再參照本案兩次強盜犯行係發生於八十
    六年五月二日凌晨約三時至三時十五分間，依檢察官履勘現場結果，以時速二十
    公里計，兩地相隔不到一分鐘車程（見偵查卷第四十五頁），在地緣上十分接近
    。且依被害人有關被害過程之陳述，被害人於案發時與被告有相當時間之正面接
    觸，被告之臉部輪廓分明，相貌特徵甚為明顯，又有原審當庭拍攝之彩色照片附
    卷可稽（見原審卷第二二頁），被害人因而對被告之相貌有深刻之印象而能於案
    發不久後為堅定一致之指認（案發時間為八十六年五月二日凌晨，乙○○係於八
    十六年五月五日晚間、甲○○係於同年月六日凌晨指認被告─見警訊卷第九頁正
    反面、第十三頁正面、第十四頁反面），於一般經驗法則顯然並不違背。嗣後被
    害人於檢察官偵查、原審審理及本院前審受命法官調查時，又一再當面明確指證
    被告不移（見偵查卷第四三頁、第四五頁、原審卷第一一二頁正面、本院上訴卷
    第四一頁正面），足證渠等信心之堅定。本院審酌上情，認被害人甲○○、乙○○於警訊及偵審中之指證顯然與事實相符，足堪為本案不利於被告之證據。
  (二)被害人乙○○及甲○○分別於八十六年五月五日晚間及五月六日凌晨至中華派出
    所應訊時，係當場指認被告犯罪，並非依據口卡上之照片進行指認，有該筆錄明
    白之記載可稽（見警訊卷第九至十頁、第十三至十四頁），承辦員警於筆錄後附
    上被告之口卡，並命被害人在口卡上簽名，僅係員警依循舊例之習慣性作法，是
    辯護意旨指摘被害人依據被告口卡上之舊照片指認，其真實性可疑一節，即不足
    取。
  (三)中華派出所員警於八十六年五月五日晚間第一次對被害人乙○○製作偵訊筆錄時
    ，被告即已接受員警之通知到場接受被害人之指認，已如前述，是員警於製作該
    次筆錄之前，早已依據被害人之報案內容開始對本案進行偵查（例如向監理單位
    調閱並過濾有關機車車籍資料），至為顯然。是警訊卷內未見被害人於案發後之
    報案筆錄，即使並非警方作業疏忽（漏未製作或漏未附卷），至多亦屬警方有行
    政違失之問題，於本案被告是否涉嫌犯罪之實體判斷無涉。辯護意旨以此指摘原
    判決認定事實不當，亦無可取。
  (四)被害人甲○○於案發後不久，即向警方報案並詳為敘述其被害時之見聞，有警訊
    筆錄之記載可稽（見警訊卷第九至十頁），是甲○○於將近二年後之八十八年三
    月三十一日在原審審理時對被告於案發有無戴帽之陳述有誤，顯然難以避免，甲○○於本院前審調查時稱其當時係因時隔過久記憶不清，乃至於陳述有誤一節，
    於常情並不違背，尚不能據此即認其指訴情節有瑕疵。
  (五)被害人之住所均屬位處於花蓮市區內之住宅公寓，有警訊卷內之照片可稽，是被
    告於犯罪逃離時，被害人依被害現場附近住宅燈光、路旁路燈及被告機車尾燈之
    照明，瞥見被告機車特徵及車牌號碼，依一般經驗法則，並非難事，辯護意旨以
    被告犯罪時間係在夜間，指摘被害人未必能夠看到被告機車顏色及車牌號碼一節
    ，顯然無據。
  (六)即使親密如夫妻，如一方刻意趁深夜他方熟睡之後離家他往，而於他方起床之前
    及時返回，依一般經驗法則，他方亦未必能夠察覺。是被告於凌晨時分外出犯罪
    ，苟其於犯罪完成後，立即返回家中，伊妻蔡純玫顯然未必能夠察覺，是蔡純玫
    於原審所證被告於案發當日凌晨並未出門一節（見原審卷第七四頁），即使並非
    迴護之詞，亦不足以為被告有利之證明。
  (七)被害人甲○○於警訊時指證被告犯罪時「頭戴塑膠工作帽，身穿類似深藍色工作
    服」（見警訊卷第十頁正面第一行）；被害人乙○○則指證被告「平頭（未戴帽
    ），（穿）長袖襯衫、深色西裝褲」，兩者間似有不同，惟所謂「類似深藍色工
    作服」究係何指，涉及主觀上之判斷，其涵義並不明確，兩者之描述是否確有不
    同，已非無疑。況依被害人甲○○、乙○○之指訴，被告對被害人甲○○行搶之
    時間係凌晨三時左右（見警訊卷第九頁反面第二行），對被害人乙○○行搶之時
    間則為三時十五分許（見警訊卷第十三頁正面），而脫帽或脫去外衣（工作服）
    之動作，均係舉手之勞，苟被告因天熱或蓄意改變自己之形貌，以逃避查緝，轉
    眼之間即可完成。最高法院發回意旨以：「原判決認定被告連續兩次作案地點距
    離不到一分鐘車程，倘若不虛，被告在如此匆忙時刻，應無時間更換衣物」指摘
    本院前審判決認定事實有違經驗法則，其指摘內容不僅與本院所認定被告兩次犯
    罪時間大約有十五分鐘之間隔者有所不同，且把脫去帽子及外衣此種瞬間即可完
    成之動作，與大費周章之「更換衣物」相提並論，本院不予認同。
  (八)又在旁近距離觀察特定人之外貌特徵、習慣性動作或聽聞其聲音，依一般經驗法
    則，已經足以作為人別辨識之依據。且一般司法警察為避免被害人面對犯罪嫌疑
    人時因心理受制而指認失真，或基於偵查技術之考量，多未採取被害人與犯罪嫌
    疑人面對面之方式指認犯罪嫌疑人，係本院職務上已知之事實，目前一、二審法
    院內所設置之單面透視牆，亦係基於相同之考量，是即使被害人甲○○於原審審
    理時所稱：伊之前未曾對被告「正面」（面對面）指認（見原審卷第一０八頁正
    面），依前揭說明，亦無礙其指認之可信度。
  (九)另被害人甲○○於警訊中稱被告強盜之金額為二、三千元（見警訊卷第九頁反面
    ），嗣後於檢察官偵查時又稱三千多元（見偵查卷第四五頁正面），前後並不一
    致，本院參酌一般人對自己隨身攜帶之金額未必能夠精確掌握之經驗法則，本諸
    罪疑惟輕之證據原則，認定被告向被害人甲○○所強取之金額為二千元。
四被告罪證明確，核其夜間侵入他人住宅樓梯間或電梯間實施強盜犯行，係犯行為時
  懲治盜匪條例第五條第一項第一款之盜匪罪，惟懲治盜匪條例已經於被告行為後之
  九十一年一月三十日由總統公布廢止，刑法第三百二十八條第一項（普通強盜罪）
  、第三百三十條第一項（加重強盜罪）亦於同日修正，均於九十一年二月一日生效
  ，依最高法院二十八年上字第二三九七號判例之意旨，自應依刑法第二條第一項之
  規定，適用有利於被告之新法即修正後刑法第三百三十條第一項之規定（舊法即懲
  治盜匪條例第五條第一項第一項之法定刑為無期徒刑或七年以上有期徒刑；新法即
  修正後刑法第三百三十第一項強盜罪之法定刑為七年以上有期徒刑）。被告前後兩
  次犯行，時間緊接，所犯罪名相同，依其情節，顯係出於概括之犯意為之，為連續
  犯，爰依刑法第五十六條之規定以一罪論，並加重其刑。原審予以論罪科刑，固非
  無見。惟被告行為後法律已有修正，原審未及比較適用，尚有未洽，被告上訴意旨
  否認犯罪，雖無理由，但原判決既有可議，本院仍應予以撤銷改判。爰審酌被告犯
  罪對夜歸婦女人身安全之危害重大，且犯罪後未見悔意等一切情狀，量處有期徒刑
  七年六月，以示懲儆。
據上論斷，應依刑事訴訟法第三百六十九條第一項前段、第三百六十四條、第二百九
十九條第一項前段，九十一年二月一日修正刑法第二條第一項前段、第五十六條、第
三百三十條第一項、第三百二十八條第一項、第三百二十一條第一項第一款，判決如
主文。
本案經檢察官李土城到庭執行職務。
中      華      民      國    九十一    年      四      月    十七      日
                                    審判長法官  謝  志  揚
                                          法官  蔣  有  木
                                          法官  何  方  興
右正本證明與原本無異。
如不服本判決，應於送達後十日內，向本院提出上訴狀。其未敘述理由者，並應於提
出上訴狀後十日內向本院補提理由狀（須附繕本）。
                                        書記官  劉  妙  娘
中      華      民      國    九十一    年      四      月    十七      日
